【裁判字號】    95,上更(一),9
【裁判日期】    950920
【裁判案由】    損害賠償
【裁判全文】
臺灣高等法院民事判決                 95年度上更(一)字第9號
上  訴  人  戊○○
被上 訴 人  乙○○（即何杜阿信之承受訴訟人）
            丁○○○（即何杜阿信之承受訴訟人）
            甲○○（即何杜阿信之承受訴訟人）
上三人共同
訴訟代理人  薛欽峰律師
複代 理 人  楊宗翰律師
被上 訴 人  丙○○（即何杜阿信之承受訴訟人）
上列當事人間損害賠償事件，上訴人對於中華民國92年1月28日
臺灣板橋地方法院91年度訴更字第6號第一審判決提起上訴，經
最高法院第1次發回更審，本院於95年9月6日言詞辯論終結，判
決如下：
    主      文
原判決關於駁回下列第二項之訴部分，及該部分假執行之聲請，
並訴訟費用（除確定部分外）之裁判廢棄。
被上訴人在繼承何杜阿信之遺產範圍內，應再連帶給付上訴人新
台幣壹佰柒拾壹萬伍仟捌佰元，及自民國九十一年八月二十八日
起至清償日止，按週年利率百分之五計算之利息。
其餘上訴駁回。
第一審、第二審（均除確定部分外）及發回前第三審訴訟費用，
由被上訴人連帶負擔百分之九十六，餘由上訴人負擔。
本判決命被上訴人再連帶給付部分，於上訴人以新台幣伍拾柒萬
元為被上訴人預供擔保後，得假執行，但被上訴人於執行標的物
拍定、變賣或物之交付前，得以新台幣壹佰柒拾壹萬伍仟捌佰元
為上訴人預供擔保或將請求標的物提存而免為假執行。
上訴人其餘假執行之聲請駁回。
    事實及理由
壹、程序方面
一、原被上訴人何杜阿信（下稱何杜阿信）於發回前第三審程序
    中死亡，其繼承人為被上訴人乙○○、丁○○○、甲○○（
    上3人下合稱乙○○等3人）、丙○○（上4人下合稱被上訴
    人，單指其中一人時，則逕稱其姓名）。業據乙○○等3人
    向最高法院聲明承受訴訟，並經最高法院以裁定命丙○○承
    受訴訟，先此指明。
二、丙○○未於言詞辯論期日到場，核無民事訴訟法第386條所
    列各款情形，爰依上訴人之聲請，由其一造辯論而為判決。
貳、實體方面
一、上訴人起訴主張：何杜阿信因其子丙○○於81年間，向伊及
    利用不知情之伊向親友詐騙現款共新台幣（下同）328萬元
    ，而於民國81年4月14日，與伊及伊之親友代表賴婉蓉簽訂
    名為借據之協議書（下稱系爭協議書），同意代丙○○清償
    150萬元，並約定同年月19日前付清，否則願將坐落台北縣
    中和市○○段445地號土地應有部分4分之1（下稱系爭土地
    ），及其上門牌號碼為台北縣中和市○○街10巷65之2號房
    屋（下稱系爭房屋，與系爭土地合稱系爭房地）過戶予賴婉
    蓉。惟何杜阿信並未依約清償，親友代表賴婉蓉乃於伊代償
    完畢後，將系爭協議書所載之權利讓與伊，爰依債權讓與及
    系爭協議書之法律關係，求為命何杜阿信給付178萬元及自8
    1年4月20日起算法定遲延利息之判決。
二、被上訴人則以：何杜阿信係遭上訴人及賴婉蓉夥同2名男子
    脅迫，始於系爭協議書上簽名。何杜阿信不僅在上訴人等人
    離去後，旋即報警處理，並已撤銷該遭脅迫所為之意思表示
    ，上訴人之請求，即屬無據等語，資為抗辯。
三、本件經原審判決何杜阿信應給付上訴人150萬元，及自81年4
    月20日起至清償日止，按週年利率5%計算之利息，並駁回其
    餘之訴（上訴人於原審起訴請求何杜阿信應給付328萬元，
    及自81年4月14日起至清償日止，按週年利率6％計算之利息
    。惟上訴人超過178萬元及自81年4月20日起算法定遲延利息
    部分之請求，除其中150萬元及自81年4月20日起算之法定遲
    延利息部分，業經判決其勝訴確定外，其餘經原審判決上訴
    人敗訴後，未據其提起上訴而告確定）。兩造就原審判決其
    敗訴部分分別提起上訴後，經本院前審維持原判決，上訴人
    就本院前審判決其敗訴部分提起上訴後，經最高法院發回更
    審，其聲明為：（一）原判決關於駁回下列第2項部分廢棄
    。（二）上開廢棄部分，被上訴人應再連帶給付上訴人178
    萬元，及自81年4月20日起至清償日止，按週年利率5%計算
    之利息。乙○○等3人則聲明：（一）上訴駁回。（二）如
    受不利判決，願供擔保請准免為假執行。丙○○未到庭，亦
    未提出任何書狀，故無陳述、聲明可供記載。
四、上訴人與乙○○等3人不爭執之事實（見本院95年3月21日準
    備程序筆錄）
（一）丙○○因於80年間，向上訴人及利用不知情之上訴人向上
      訴人親友詐騙現款共328萬元，經法院判處詐欺罪刑確定
      在案。
（二）何杜阿信於81年4月14日，與賴婉蓉簽訂系爭協議書，其
      上載明：「茲向賴婉蓉借150萬元，恐口說無憑，特立此
      據，此據於法律上生效」等語，右下角附註：「此款為向
      丙○○代還半數」左上角附註「PS:付清後一概不負責，
      此款並於19日前付清，否則願將房地產過戶於賴婉蓉」。
（三）81年5月28日丙○○與上訴人另簽立協議書（下稱協議書
      ）約定：所欠328萬元，半年內分6期清償，上訴人保證暫
      不向丙○○之母親索款。
（四）何杜阿信未依系爭協議書清償，致上訴人親友遭詐騙受損
      之金額，其中賴安國、陳雪蕉、陳秀杏、賴婉蓉、楊秋椲
      、賴慧蓉由上訴人代償完畢，賴婉蓉乃將系爭協議書所載
      之權利讓與上訴人。
（五）上揭事實，並有兩造不爭執其形式真正（見本院同上筆錄
      ）之協議書、刑事附帶民事判決及確定證明書、系爭協議
      書、刑事判決、權利轉讓書（以上均影本）附卷可稽（見
      原審訴字卷第20頁、第7頁至第10頁、第76頁、原審訴更
      字卷第35頁至第42頁、本院前審卷第69頁至第73頁、原審
      訴更字卷第85頁），自堪信為真實。
五、本件經本院於95年3月21日與上訴人、乙○○等3人整理並協
    議簡化之爭點為（見本院同上筆錄，並依本院論述之先後順
    序而調整其次序，先此敘明）
（一）本件是否有違反一事不再理？
（二）何杜阿信是否因遭脅迫而簽訂系爭協議書？有無為撤銷之
      意思表示？
（三）系爭協議書所載之真意為何？
  １、系爭協議書之性質為何？
  ２、系爭協議書內所載之房地產是否得確定為系爭房地？
  ３、何杜阿信責任限額是否僅限於150萬元？倘何杜阿信遲延
      違約，系爭房地代償性損害賠償是否僅限於150萬元？
  ４、系爭房地當時之價額若干？
（四）上訴人與其他債權人所為之債權讓與，是否對何杜阿信發
      生效力？
（五）上訴人與丙○○於81年5月28日達成協議書，是否解免何
      杜阿信就系爭協議書之責任？
（六）上訴人主張因系爭房地給付不能而請求損害賠償，有無理
      由？
  １、系爭房地是否因可歸責於何杜阿信而給付不能？
  ２、上訴人得請求之損害賠償若干？
  ３、何杜阿信得否請求酌減違約金？
六、茲分別論述如下
（一）本件並未違反一事不再理。
      查賴婉蓉雖曾以消費借貸關係，起訴請求何杜阿信返還消
      費借貸款，而受敗訴判決確定（即原審81年訴字第906號
      ，下稱前案判決），然本件上訴人係以賴婉蓉之債權讓與
      及系爭協議書之法律關係，為其請求權基礎，顯與前案判
      決之訴訟標的消費借貸關係，並非一致，自無違反一事不
      再理之問題。
（二）被上訴人就何杜阿信因遭脅迫而簽訂系爭協議書等節，並
      未盡舉證之責，尚非可信，至何杜阿信有無向上訴人為撤
      銷之意思表示，已無庸論列。
  １、按當事人主張有利於己之事實者，就其事實有舉證之責任
      ，民事訴訟法第277條前段定有明文。而當事人主張其意
      思表示係因被詐欺或脅迫而為之者，應就其被詐欺或被脅
      迫之事實，負舉證之責任（最高法院21年上字第2021 號
      判例）。
  ２、經查，前案判決駁回賴婉蓉之請求，主要係認定賴婉蓉未
      能就消費借貸款已交付之事實負舉證責任，及依卷附系爭
      協議書之書立日期，何杜阿信當天即向台北縣警察中和分
      局報案稱遭強暴脅迫書立借據，有報案資料在卷可憑，而
      認為何杜阿信所辯：其書立系爭協議書係遭強暴脅迫為可
      採等情為論據（見本院前審卷第39頁反面）。
  ３、查前案判決係於81年12 月21日宣判。然上開何杜阿信於
      刑事報案資料，嗣經臺灣板橋地方法院檢察署檢察官偵查
      結果認為賴婉蓉罪嫌不足，此有該署檢察官不起訴處分書
      在卷可憑，復經本院檢察署駁回何杜阿信之再議而告確定
      （上開處分書均於前案判決之後作成，見原審訴字卷第12
      頁至第15頁）。又賴婉蓉於前案判決之訴訟程序中，即否
      認對何杜阿信有強暴脅迫之情事；且賴婉蓉係以起訴法條
      引用不當為理由，具狀撤回前案判決之民事起訴等節，業
      經本院前審調卷核對無訛。是於前案判決之訴訟程序中，
      賴婉蓉與何杜阿信就上揭脅迫之爭執事項，顯未窮盡其攻
      擊防禦之能事，尚難僅憑何杜阿信向警局報案資料，即認
      賴婉蓉有強暴脅迫情事。由是可見，被上訴人依上開報案
      資料之提出，即認於本件已發生爭點效之效果，而上訴人
      不能再事爭執？應無可取。
  ４、乙○○等3人雖以：上訴人與賴婉蓉前往要求何杜阿信簽
      署系爭協議書時，竟涉及槍枝等話題，顯見何杜阿信並非
      心甘情願而簽署系爭協議書云云。惟經檢察官偵查認為：
      何杜阿信對賴婉蓉到其家之人數，計有賴婉蓉夥同三女（
      加上賴婉蓉即四女）一男、三女二男、三女二男一小孩、
      三女一男嗣另一男帶一小孩進來等數種不同說法；對賴婉
      蓉持刀槍之說法亦前後不一：81年8月27日告訴時謂係賴
      婉蓉至廚房取二把菜刀置於桌面，要何杜阿信簽系爭協議
      書，否則用刀或用槍殺伊；81年10月23日則狀稱：除出示
      手槍外，有二人各在廚房拿一把菜刀；而於81年4月14日
      警訊筆錄又未提到菜刀等情云云，俱見何杜阿信之指訴並
      非全然屬實。再佐諸事發當日有一小女孩，為何杜阿信所
      是認，苟係行搶或為其他不法行為，焉有攜稚子同行之事
      ；又何杜阿信如非與上訴人、賴婉蓉原已認識，寧有主動
      開門之理？況何杜阿信於鄰居打電話來或其夫返家，若係
      遭搶劫或脅迫，顯有救援之機會，奈何未為之？果系爭協
      議書出於賴婉蓉之暴力脅迫，則總計328萬元之債務，大
      可悉數列入，何庸僅列150萬元等情以觀，足徵賴婉蓉所
      辯：何杜阿信係因丙○○倒債之故，而與賴婉蓉等人協商
      和解，並無強暴脅迫之情等節，堪予採信（見原審訴字卷
      第12頁至第15頁）。是姑不論乙○○等3人所謂槍枝話題
      之來由、真偽，均不能據以認定系爭協議書之作成，係何
      杜阿信因賴婉蓉等人之強暴脅迫所致，堪屬彰彰明甚。
  ５、乙○○等3人再以：何杜阿信於上訴人等離去後，迅即向
      警方報案並製作筆錄，其後並天天到刑事組要求偵辦，若
      係事後反悔，冀假訴訟以免民事責任，何杜阿信為何因害
      怕上訴人等再來脅迫而搬離住處，且以何杜阿信之知識程
      度，是否能於上訴人等離去後，迅即編造整套故事情節向
      警方報案，又其是否可能甘冒誣告罪之刑責，陷自己於萬
      劫不復之地步？凡此種種，均足證何杜阿信確係在遭受上
      訴人等脅迫下而簽立系爭協議書云云。惟查，何杜阿信於
      簽立系爭協議書後，或因事後評估而翻異想法；或受他人
      影響而欲另闢途徑；或得不同資訊而尋覓不同處理方式，
      均有可能出現上開種種情事。要之，當事人於簽立和解協
      議書後，事後反悔，冀假訴訟手段以免民事責任，亦非罕
      見。職是，尚不能以乙○○等3人上開片面指摘推論，即
      認系爭協議書之作成，係因何杜阿信受強暴脅迫。
  ６、尤有甚者，揆之系爭協議書有讓步機制（328萬元債務減
      輕至150萬元）、有期限條款（19日前付清）、係代償丙
      ○○之債務；且丙○○復於81年5月28日，與上訴人達成
      協議書，亦涉及何杜阿信就系爭協議書之清償期限問題等
      節以察（詳見下（五）所示），益證何杜阿信非因遭脅迫
      而簽訂系爭協議書，應堪認定。
  ７、此外，何杜阿信與被上訴人並未提出其他證據，足以證明
      所辯何杜阿信因遭脅迫而簽立系爭協議書之事實，是乙○
      ○等3人所辯，即難採信。從而，何杜阿信自無以民法第
      92條行使撤銷權之餘地，洵堪認定。至於何杜阿信有無向
      上訴人為撤銷之意思表示，已無庸論列，併此指明。
（三）系爭協議書所載之真意，應係何杜阿信願於81年4月19日
      前代為清償丙○○所負債務328萬元其中之150萬元，若何
      杜阿信未如期清償，則願將系爭房地所有權移轉予賴婉蓉
      ，其代償性之損害賠償應以系爭房地當時之價額為準。
  １、系爭協議書之性質，應係由何杜阿信代為清償丙○○所負
      債務。
  （１）經查，依臺灣桃園地方法院82年自字第115號刑事判決
        及本院82年上易字第2060號刑事判決，係認定丙○○以
        詐術，直接詐取上訴人68萬3000元及透過上訴人向其他
        被害人胡金松等15人（包括賴婉蓉）共259萬7000元，
        合計共328萬元（詳見本院前審卷第69頁至第73頁、第
        142 至第145頁之判決書附表），復經上訴人刑事附帶
        民事起訴請求判命丙○○給付328萬元確定在案（見原
        審訴字卷第7頁至第10頁），而丙○○亦書立協議書承
        認向上訴人取得328萬元，並承諾願分6期清償（見原審
        訴字卷第20頁），是系爭協議書所稱：「此款為向丙○
        ○代還半數」，自與上訴人對丙○○之債權328萬元息
        息相關。
  （２）系爭協議書係賴婉蓉與上訴人一同前往何杜阿信住處索
        討時所書立，為兩造所無異詞，且有上揭檢察官不起訴
        處分書在卷可佐（見原審訴字卷第12頁至第15頁）。參
        諸上訴人與丙○○原為男女朋友，與何杜阿信確有準婆
        媳之關係，為上訴人自陳在卷（見本院前審卷第67頁背
        面及第94頁背面），而賴婉蓉乃為上訴人之姐妹，亦同
        為丙○○詐欺罪被害人之一，雖賴婉蓉受詐欺之款項僅
        20萬元，然同時在場追討債務之債權人上訴人既無異議
        ，顯已得上訴人默示同意，上訴人亦自陳：只是以賴婉
        蓉為15位債權人之代表簽約等語（見本院前審卷第68頁
        背面及第94頁背面），顯係得自上訴人之同意無疑。是
        何杜阿信曾辯稱：系爭協議書簽名人賴婉蓉，並未得上
        訴人授權或其他債權人代理，僅能於前開刑事判決所認
        定之債務即20萬元內生效，逾此部分無須負責云云，尚
        非可取。
  （３）承上所述，可見系爭協議書之真意，係由何杜阿信代為
        清償丙○○所負債務中150萬元部分（是否僅以150萬元
        為限，則詳見下３所述），而丙○○依上揭刑事判決認
        定事實，除上訴人之68萬3000元部分外，尚有間接被害
        人即胡金松等15人，此等間接被害人與上訴人應係不真
        正連帶債權人，丙○○原得擇一向上訴人或其他債權人
        清償。
  （４）再者，上訴人既已對丙○○取得執行名義，有確定民事
        判決及債權憑證在卷可佐（分見原審訴字卷第7頁至第
        10頁、原審訴更字卷第46頁）。是設由何杜阿信向上訴
        人清償，則丙○○對其他債權人於同額範圍內，即免給
        付義務，不虞重複清償，併此指明。
  （５）乙○○等3人雖以：系爭協議書暨已明載借據及茲向賴
        婉蓉借150萬元，恐口說無憑，特立此據，故系爭協議
        書之性質，應係消費借貸契約云云。但查，系爭協議書
        右下角尚附註：「此款為向丙○○代還半數」；左上角
        則附註「PS:付清後一概不負責，此款並於19日前付清
        ，否則願將房地產過戶於賴婉蓉」等文字，顯與借貸契
        約之目的迥然有別，是探求賴婉蓉與何杜阿信立約之真
        意，應不能宥於「借據」等文字，而應如上述之斟酌，
        始屬正確。是乙○○等3人此部分所辯，亦非可採。
  （６）準此，系爭協議書之性質，應係由何杜阿信代為清償丙
        ○○所負債務，當堪認定。
  ２、系爭協議書內所載之房地產得確定為系爭房地。
  （１）乙○○等3人雖以：系爭協議書所載願將房地產過戶等
        字句，並未具體特定為何一房地，其性質究屬物上擔保
        或違約金之損害賠償，性質均屬不明，應無由成立云云
        。
  （２）經查，證人賴婉蓉證稱：系爭協議書所指之房地產，即
        係系爭房地等語（見本院前審卷第101頁至第102頁），
        再參諸：何杜阿信於本院前審自承：何杜阿信設籍於系
        爭房屋，應無將僅有的系爭房屋過戶予賴婉蓉之理；何
        杜阿信因認對上訴人已無任何債務，始於83年將系爭房
        屋辦理移轉登記予甲○○等詞（見本院前審卷第58頁背
        面、第59頁、第163頁）；何杜阿信自91年8月27日接獲
        起訴書後，歷原審、本院前審多次審理、書狀往來，未
        曾否認系爭協議之房地產，即指系爭房地；何杜阿信於
        本院前審已委任律師為訴訟代理人，就此重要爭點，應
        無諉為不悉之可能；若系爭協議書之房地產非系爭房地
        ，則究為何所指，未見乙○○等3人說明等節以觀，足
        證系爭協議書內所載之房地產，應得確定為系爭房地，
        當堪認定。
  （３）從而，乙○○等3人辯稱：系爭協議書之房地產因未具
        體特定而不成立云云，顯悖於何杜阿信與賴婉蓉簽立系
        爭協議書之共同認知，應非可信。至其性質如何，則詳
        見下３所載。
  ３、何杜阿信之責任限額，應不限於150萬元。申言之，倘何
      杜阿信違反系爭協議書清償期限之約定，則移轉系爭房地
      所有權之代償性損害賠償，並不限於150萬元。
  （１）乙○○等3人辯以：何杜阿信願代償周傳考之金額僅為
        150萬元，則其所負損害賠償之範圍亦僅限於150萬元云
        云。
  （２）惟查，系爭協議書載明：付清後一概不負責，此款並於
        19日前付清，否則願將房地產過戶於賴婉蓉等詞，此為
        乙○○等3人與上訴人所不爭執（見上四之（二）所載
        ）。由是以觀，倘何杜阿信於91年4月19日前代丙○○
        償還150萬元，固無庸再負責（即付清後一概不負責之
        意）。然何杜阿信若未依期限清償該150萬元，則負有
        移轉系爭房地所有權予賴婉蓉之義務（即願將房地產過
        戶於賴婉蓉）。因此，設何杜阿信未依系爭協議書於91
        年4月19日前付清150萬之情形下，其所負義務即不再限
        於原應給付之150萬元，而為移轉系爭房地之所有權登
        記，至為明確。
  （３）乙○○等3人再辯以：當時既未就系爭房地之實際價值
        進行鑑價或有任何討論，則該房地之實際價值，更與何
        杜阿信承諾代償款項無涉云云。惟系爭房地當時之價額
        為321萬5800元（詳見下４所述），參以丙○○對上訴
        人負有328萬元之債務（見上１之（１）所示）；何杜
        阿信對系爭房地之價值應有相當認知，且系爭房地當時
        之價值，與上開丙○○之債務總額相差無幾等節以察，
        足徵倘何杜阿信未依系爭協議書之期限清償150萬元，
        則移轉系爭房地所有權予賴婉蓉，亦與丙○○應負擔之
        債務總額相若，衡諸一般經驗法則，要屬合理，而非苛
        刻之條款。
  （３）據此，乙○○等3人上開所辯，應非可採。何杜阿信之
        責任限額，應不限於150萬元。倘其違反系爭協議書清
        償期限之約定，則移轉系爭房地所有權之代償性損害賠
        償，並不限於150萬元，堪予認定。
  ４、系爭房地當時之價額為321萬5800元。
  （１）系爭房地經本院送請宏大不動產估價師聯合事務所鑑定
        ，並估得當時系爭房地之總時值為321萬5800元，製有
        不動產估價報告書（下稱估價報告書）存卷可參。查估
        價報告書參酌影響系爭房地之個別因素、區域因素、市
        場概況，而為價格評估，除以比較法推算，並採百分率
        調整法修正，其內容詳盡，自堪予採信。
  （２）乙○○等3人雖以：系爭房屋價值部分，上訴人於另案
        陳稱其價值為30萬元，且依台北縣政府稅捐稽徵處中和
        分處所核定之課稅現值，更僅有17萬3200元。是縱再加
        計系爭土地價值，系爭房地價值亦遠低於150萬元云云
        。惟查，上開系爭房屋之課稅現值，乃93年10月21日之
        資料，顯非系爭房屋於81年間之價值，其參考價值不高
        。至上訴人於另案陳稱系爭房屋之價值30萬元，亦無客
        觀證據佐證其說，自非可信。此外，乙○○等3人就系
        爭房地當時之價值若干，並未提出具體可供參考之證據
        ，自不能以其空言否認，即推翻上開估價報告書及本院
        之認定。
  （３）是故，系爭房地當時之價額為321萬5800元，亦堪確認
        。
（四）上訴人與其他債權人所為之債權讓與，對何杜阿信應發生
      發生效力。
  １、經查，上訴人就其主張：丙○○對上訴人負有328萬元之
      債務，由賴婉蓉與杜何阿信簽立系爭協議書，賴婉蓉系爭
      協議書之債權讓與上訴人等事實，業據其提出本院83年訴
      字第243號民事判決（刑事附帶民事）及確定證明書、系
      爭協議書（分見原審訴字卷第76頁、第7頁至第10頁），
      及原法院刑事判決及本院刑事判決（分見原審訴更字卷第
      35頁至第42頁，本院前審卷第69頁至第73頁）、協議書、
      臺灣桃園地方法院債權憑證與權利轉讓書（見原審訴更字
      卷第46頁、第52頁、第85頁）等為證，並參諸上開論述，
      自堪信為真正。
  ２、又系爭協議書雖係由賴婉蓉與何杜阿信所立，然賴婉蓉於
      原審當庭提出權利轉讓書陳明將權利讓與上訴人，而何杜
      阿信當庭在場聽受（見原審訴更字卷第83頁），此亦為何
      杜阿信所不爭執（見本院前審卷第137頁），堪認該權利
      讓與已生合法通知何杜阿信之效力。
  ３、乙○○等3人復以：上訴人於82年提出詐欺自訴時，指稱
      除上訴人與賴婉蓉外，尚有13位債權人，然上訴人於本院
      92年度上字第358號案件中檢附之債權委託暨授權書，除
      上訴人與賴婉蓉外，僅有5位債權人簽署，是被上訴人是
      否已依保證人地位，代為清償丙○○全部負欠債務，尚非
      無疑云云。
  ４、然而，上訴人於原審即主張伊為清償該債務而將公教貸款
      所承購之房地賣掉等情，有其提出公教貸款之借據及房地
      買賣契約書可參（見原審訴字卷第31頁至第32頁）。雖於
      本院前審理時贅陳：伊為全案最後之保證人云云（見本院
      前審卷第92頁、93頁債權委託暨授予書），核係過剩之攻
      擊防禦方法，何杜阿信辯稱：上訴人既未依保證人之地位
      代清償丙○○所負之全部債務，依民法第749條規定，上
      訴人即無權承受賴婉蓉以外之其餘債權人之債權云云，已
      無足採。
  ５、況且，何杜阿信未依系爭協議書清償，致上訴人親友遭詐
      騙受損之金額，其中賴安國、陳雪蕉、陳秀杏、賴婉蓉、
      楊秋椲、賴慧蓉由上訴人代償完畢，賴婉蓉乃將系爭協議
      書所載之權利讓與上訴人等節，業為乙○○等3人所無異
      詞（見上四之（四）所示）。至其餘胡金松、白玲珠、蔡
      麗月、余正雄、鍾芳爐、莊明鴻、楊秋錢、楊優華、周綺
      萍等人，亦分別出具形式真正為乙○○等3人所不爭執（
      見本院卷第160頁）之清償證明書（見本院卷第142頁至第
      149-1頁），亦均載明上開情節，均堪信為真實。職是，
      乙○○等3人上開所辯，亦非可採。
  ６、據此，上訴人與其他債權人所為之債權讓與，對何杜阿信
      應發生發生效力，亦堪認定。
（五）戊○○雖與丙○○於81年5月28日達成協議書，但不能解
      免何杜阿信就系爭協議書之責任。
  １、經查，協議書雖約定：所欠328萬元，半年內分6期清償，
      戊○○保證暫不向丙○○之母親索款等節云云（見本院卷
      第50頁）。然而，丙○○並未依協議書清償，此揆諸上揭
      桃園地方法院執行處之債權憑證（見原審訴更字卷第46頁
      ），即可得悉。職是，何杜阿信就系爭協議書之責任，尚
      不能因此而解除，至為明確。
  ２、至乙○○等3人雖辯稱：協議書載明相關債務，應由丙○
      ○負擔，是丙○○既為債務承擔，被上訴人亦表示同意。
      則何杜阿信依系爭協議書所負之代償債務，即因而解免消
      滅云云。
  ３、然按第三人與債權人訂立契約承擔債務人之債務者，其債
      務於契約成立時，移轉於該第三人。民法第300條有明文
      可參。故免責之債務承擔，於契約生效後原債務人，脫離
      債務關係（最高法院49年台上字第2090號判例意旨參照）
      。
  ４、惟參諸協議書內容所示，係就丙○○應清償戊○○328萬
      元債務，達成於半年內分6期清償之協議；且一期不付，
      則協議書無效等節以觀，足見協議書之重點，乃丙○○與
      戊○○間之債權債務清償協議，而非由丙○○承擔何杜阿
      信之系爭協議書債務，此其一。系爭協議書僅載及戊○○
      暫不向何杜阿信索款，而非何杜阿信之系爭協議書債務免
      除，此其二。又協議書既謂丙○○一期不付，則協議書無
      效，而丙○○未依協議書履行，業如上１所示，故協議書
      之效力，業已消滅，應可確定，此其三。協議書之效力既
      已消滅，則戊○○再依系爭協議書向何杜阿信請求，應無
      不可，此其四。
  ５、據此，乙○○等3人主張協議書係屬免責之債務承擔云云
      ，揆之上開說明，應非可取。另乙○○等3人請求訊問丙
      ○○關於其同意承擔債務及曾否依約付款云云，但由協議
      書之記載，足見非屬免責之債務承擔，再如上１所示之認
      定，丙○○未依協議書清償等情，均堪予確定。職是，乙
      ○○等3人聲請訊問丙○○，顯無必要，併此指明。
  ６、綜上，戊○○與丙○○雖曾81年5月28日達成協議書，但
      該協議書非屬免責之債務承擔性質，且丙○○亦未依協議
      書履行，故何杜阿信就系爭協議書之責任，尚屬不能解免
      ，洵堪認定。
（六）上訴人主張因系爭房地給付不能，而請求損害賠償，為有
      理由。
  １、系爭房地係因可歸責於何杜阿信而給付不能。
  （１）乙○○等3人以：系爭房屋雖經過戶，惟系爭土地並未
        併同移轉，上訴人逕以系爭房地全部給付不能，而請求
        損害賠償，應無理由云云。
  （２）查何杜阿信業將系爭房屋所有權移轉登記於甲○○，而
        系爭土地則未移轉等情，為兩造所無異詞，並有登記謄
        本在卷可參（見本院前審卷第22頁、第21頁）。又系爭
        土地業因繼承原因，現登記為被上訴人公同共有等節，
        亦有登記謄本附於估價報告書可稽，均堪認為實在。
  （３）次查，系爭協議書之目的，在使上訴人取得150萬元之
        現款，否則何杜阿信即應將系爭房地移轉於上訴人。由
        是以察，系爭房地所有權移轉約定，除在強迫何杜阿信
        應依系爭協議書履行外，當有替代現款給付之意義。質
        言之，何杜阿信應將系爭房地完整移轉予上訴人，始符
        系爭協議書之真意。否則，倘何杜阿信於系爭房地設定
        高額抵押權後，始移轉予上訴人，顯悖於系爭協議書之
        真意，應屬彰彰明甚。
  （４）然而，系爭房屋之所有權既已移轉為甲○○所有，自屬
        給付不能。至系爭土地雖仍得移轉於上訴人，但上訴人
        取得系爭土地，衡諸常情，因其上有建物存在，短期內
        顯無使用之可能；欲將之變價，亦屬不易且價格難得公
        平；至以系爭土地向系爭房屋所有收取租金或相當於租
        金之不當得利，亦須另循途徑，非屬易事。因是之故，
        被上訴人僅將系爭土地移轉予上訴人，顯悖於系爭協議
        書之真意。從而，上訴人主張：系爭房屋之移轉，已屬
        給付不能，僅移轉系爭土地，對伊並無利益，故得依給
        付不能之規定，請求系爭房地之損害賠償等情（見本院
        前審卷第125頁、第136頁），為有理由，應屬可採。
  ２、上訴人得請求之損害賠償，即系爭房地當時之價值。
  （１）乙○○等3人雖以：上訴人得請求之損害賠償，亦限於
        履行系爭協議書原約定之利益，故上訴人逾越150萬元
        以外之請求，即屬無理由云云。
  （２）然查，何杜阿信責任限額不僅限於150萬元；而何杜阿
        信違反系爭協議書之清償期限約定，系爭房地之代償性
        損害賠償亦不限於150萬元；且系爭房地當時之價額為
        321萬5800元等節，業經認定如上（三）之３、４所示
        ，於茲不贅。
  （３）是故，上訴人得請求之損害賠償，即系爭房地當時之價
        值。乙○○等3人上開所辯，亦不足採。
  ３、何杜阿信不得請求酌減違約金。
  （１）乙○○等3人雖辯以：上訴人請求之損害賠償或違約金
        ，顯屬過高，應依民法第253條準用同法第252條，予以
        酌減云云。
  （２）按約定之違約金額過高者，法院得減至相當之數額。又
        前條之規定，於約定違約時應為金錢以外之給付者準用
        之。民法第252條、第253條固分別定有明文。然按約定
        之違約金額過高者，法院得減至相當之數額，為民法第
        252條所明定，此規定乃賦與法院得依兩造所提出之事
        證資料，斟酌社會經濟狀況並平衡兩造利益而為妥適裁
        量、判斷之權限，非因此排除債務人就違約金過高之利
        己事實，依辯論主義所應負之主張及舉證責任。是以違
        約金之約定，既為當事人契約自由、私法自治原則之體
        現，雙方於訂約時，應已盱衡自己履約之意願、經濟能
        力、對方違約時自己所受損害之程度等主、客觀因素，
        本諸自由意識及平等地位而為自主決定，除非債務人主
        張並舉證約定之違約金額過高而顯失公平，法院得基於
        法律之規定，審酌該約定金額是否確有過高情事及應予
        如何核減至相當數額，以實現社會正義外，當事人均應
        同受該違約金約定之拘束，法院亦應予以尊重，始符契
        約約定之本旨（最高法院94年度台上字第2230號判決、
        92年度台上字第2747號判決等意旨參照） 。
  （３）經查，何杜阿信違反系爭協議書清償期限之約定，則移
        轉系爭房地所有權之代償性損害賠償，並不限於150萬
        元；系爭房地當時之價額為321萬5800元等節，業經認
        定如上（三）所示。是參諸丙○○應負之債務總額為
        328萬元等情以觀，則何杜阿信於系爭協議書簽立時，
        對於其無法於81年4月19日前清償150萬元，即應將系爭
        房地移轉登記等節，應屬知之甚詳。縱依系爭協議書履
        行，亦不過使上訴人對丙○○之債權得到較高之清償，
        難認有何顯失公平之處。乙○○等3人空言辯稱應依上
        開規定酌減違約金云云，但未舉證以實其說，自非可採
        。是何杜阿信不得請求酌減違約金，應堪確定。
七、綜上所述，上訴人依債權讓與及系爭協議書之契約關係請求
    何杜阿信再給付171萬5800元，洵屬有據。又按給付無確定
    期限者，債務人於債權人得請求給付時，經其催告而未為給
    付，自受催告時起，負遲延責任。其經債權人起訴而送達訴
    狀，或依督促程序送達支付命令，或為其他相類之行為者，
    與催告有同一之效力。遲延之債務，以支付金錢為標的者，
    債權人得請求依法定利率計算之遲延利息，民法第229條第2
    項、第233條第1項前段分別定有明文。上訴人因系爭房地給
    付不能，而請求其價額之損害賠償，為不定期限之金錢債務
    ，是上訴人自其起訴狀送達繕本送達日（見原審訴更字卷第
    8頁）翌日之91年8月28日起至清償日止，按法定利率週年利
    率5%計算之利息，亦屬有據。至超出部分（即6萬4200元及
    其利息部分，與171萬5800元部分自81年4月20日起至91年8
    月27日之利息部分），即屬無據。再按繼承人得限定以因繼
    承所得之遺產，償還被繼承人之債務。繼承人有數人，其中
    一人主張為前項限定之繼承時，其他繼承人視為同為限定之
    繼承。民法第1154條第1項、第2項定有明文。查甲○○業已
    向臺灣板橋地方法聲請以94年度繼字第1230號就何杜阿信之
    財產為限定繼承，有該裁定附卷可稽（見本院上更（一）字
    第79號卷第31頁），因此，被上訴人上述應為之給付，以在
    繼承何杜阿信之遺產範圍內負給付義務，至超過被上訴人繼
    承何杜阿信之遺產所得範圍之請求，則不應准許。又上訴人
    勝訴部分，兩造分別陳明願供擔保為准、免假執行之宣告，
    經核於法並無不合，爰分別酌定相當擔保金額准許之。至於
    上訴人敗訴部分，其假執行之聲請失所附麗，應併予駁回。
    原審就上開應准許部分，為上訴敗訴之判決，並駁回其假執
    行之聲請，尚有未洽，上訴意旨求予廢棄改判，為有理由，
    爰由本院予以廢棄改判如主文第2項所示，並依聲請為附條
    件之准、免假執行之宣告。至於上訴人之請求不應准許部分
    ，原判決為上訴人敗訴之判決，並駁回其假執行之聲請，經
    核於法並無不合，上訴意旨求予廢棄改判，為無理由，應駁
    回其上訴。
八、本件事證已臻明確，至於未論述之爭點；兩造其餘之攻擊或
    防禦方法；未經援用之證據，經本院斟酌後，認為均不足以
    影響本判決之結果，自無一一詳予論駁之必要，併此敘明。
九、據上論結，本件上訴為一部有理由，一部無理由，依民事訴
    訟法第450條、第449條第1項、第79條、第85條第2項、第46
    3條、第385條第1項前段、第390條第2項、第392條，判決如
    主文。
中    華    民    國    95    年    9     月    20    日
                    民事第14庭
                        審判長法  官  許正順
                              法  官  魏麗娟
                              法  官  鍾任賜
正本係照原本作成。
如不服本判決，應於收受送達後20日內向本院提出上訴書狀，其
未表明上訴理由者，應於提出上訴後20日內向本院補提理由書狀
（均須按他造當事人之人數附繕本）上訴時應提出委任律師或具
有律師資格之人之委任狀；委任有律師資格者，另應附具律師資
格證書及釋明委任人與受任人有民事訴訟法第466條之1第1項但
書或第2項（詳附註）所定關係之釋明文書影本。
中    華    民    國    95    年    9     月    21    日
                              書記官  王敬端
附註：
民事訴訟法第466條之1（第1項、第2項）：
對於第二審判決上訴，上訴人應委任律師為訴訟代理人。但上訴
人或其他法定代理人具有律師資格者，不在此限。
上訴人之配偶、三親等內之血親、二親等內之姻親，或上訴人為
法人、中央或地方機關時，其所屬專任人員具有律師資格並經法
院認為適當者，亦得為第三審訴訟代理人。


司法院資訊處製作；財團法人民間司法改革基金會備份。
